【裁判字號】    99,易,713
【裁判日期】    990329
【裁判案由】    偽造文書等
【裁判全文】
臺灣臺中地方法院刑事判決               99年度易字第713號
公  訴  人  台灣台中地方法院檢察署檢察官
被      告  甲○○
選任辯護人  吳榮昌律師
被      告  己○○
上列被告因偽造文書等案件，經檢察官提起公訴（98年度偵字第
18126號），本院判決如下：
    主    文
甲○○共同明知為不實之事項，而使公務員登載於職務上所掌之
公文書，足以生損害於公眾及他人，處有期徒刑肆月，如易科罰
金，以銀元參佰元即新台幣玖佰元折算壹日；減為有期徒刑貳月
，如易科罰金，以銀元參佰元即新台幣玖佰元折算壹日；又共同
債務人於將受強制執行之際，意圖損害債權人之債權，而處分其
財產，處有期徒刑伍月，如易科罰金，以新台幣壹仟元折算壹日
；應執行有期徒刑陸月，如易科罰金，以銀元參佰元即新台幣玖
佰元折算壹日。
己○○共同明知為不實之事項，而使公務員登載於職務上所掌之
公文書，足以生損害於公眾及他人，處有期徒刑參月，如易科罰
金，以銀元參佰元即新台幣玖佰元折算壹日；減為有期徒刑壹月
又拾伍日，如易科罰金，以銀元參佰元即新台幣玖佰元折算壹日
；又共同債務人於將受強制執行之際，意圖損害債權人之債權，
而處分其財產，處有期徒刑參月，如易科罰金，以新台幣壹仟元
折算壹日；應執行有期徒刑肆月，如易科罰金，以銀元參佰元即
新台幣玖佰元折算壹日。
    犯罪事實
一、甲○○（起訴書誤載為涂榮憲）與己○○係夫妻關係，甲○○於民國80年6月10日，與上能建設開發股份有限公司（下
    稱上能公司）及張美娟簽訂房屋、土地預定買賣契約書，購
    買上能公司就坐落台中市○區○○段344-l及同區○○段84-
    17地號土地上所興建案名「心的國度」大樓編號九甲1之房
    屋（下稱系爭房屋）及坐落基地之應有部分（下稱系爭土地
    ），約定房屋部分價金為新台幣（下同）154萬元，土地應
    有部分價金為286萬元，合計440萬元。系爭房屋業經上能公
    司興建完成，連同坐落土地應有部分所有權移轉登記予甲○○所指定之己○○名下（系爭房屋部分為門牌台中市○區○○路100號9樓之1全部及地下室2樓應有部分1萬分46，系爭
    土地部分為台中市○區○○段344-1、同區○○段84-17號應
    有部分均1萬分之94）。惟甲○○僅依約繳付房屋自備款25
    萬元及土地自備款55萬元，尚有房屋價款129萬元、土地價
    款231萬元迄未給付，故上能公司尚未將系爭房屋、土地所
    有權狀交予甲○○，並與張美娟對甲○○提起給付價金之民
    事訴訟，訴訟進行中上能公司與張美娟將該債權讓與新智能
    企管顧問有限公司（下稱新智能公司），並於93年6月1日通
    知甲○○，由新智能公司承擔該民事訴訟。該民事訴訟後經
    台灣高等法院台中分院於94年9月21日以92年度上更（一）
    字第51號判決甲○○應給付194萬8456元及自85年8月31日起
    至85年9月17日止之利息予新智能公司，新智能公司應於甲○○給付上開194萬8456元之同時，將系爭房屋及土地所有
    權狀交付甲○○；甲○○不服提起上訴，復經最高法院於94
    年12月22日以94年度台上字第2321號裁定駁回其上訴確定。
    詎甲○○、己○○明知系爭房屋及土地所有權狀仍由新智能
    公司保管中，其等自始即未取得系爭房屋及土地所有權狀，
    竟共同基於使公務員登載不實文書之犯意聯絡，推由己○○
    於95年2月22日，出具載明系爭房屋及土地所有權狀於95年2
    月22日不慎遺失屬實之切結書，而引為土地登記申請書之附
    繳證件，委託不知情之代書丙○○於同年3月10日，持向台
    中市中正地政事務所申請補發所有權狀，致不知情之承辦公
    務員經形式審查後，於同年3月13日將該不實事項登載於職
    務上所掌之系爭房屋及土地異動索引清冊，據以核發新所有
    權狀（共4張）予己○○，足以生損害於台中市中正地政事
    務所對於土地、建物所有權狀核發管理之正確性及新智能公
    司之權益。又甲○○、己○○明知上揭民事判決業經最高法
    院駁回上訴確定，復於將受強制執行之際，共同基於損害新
    智能公司債權之犯意聯絡，於96年8月15日，將系爭房屋及
    土地以198萬元之價格，出售予不知情之乙○○，且於同年8
    月29日委託不知情之代書吳政儒持上揭補發之系爭房屋及土
    地所有權狀，向台中市中正地政事務所申請將系爭房屋及土
    地以買賣為由移轉登記予乙○○，並於同年8月31日完成移
    轉登記。嗣新智能公司於98年3月5日取得前述民事判決確定
    證明書聲請強制執行時，始查悉上情。
二、案經新智能公司訴由台灣台中地方法院檢察署檢察官偵查起
    訴。
    理    由
一、訊據被告甲○○、己○○固坦承上揭出具系爭房屋及土地所
    有權狀不慎遺失之切結書，且以該切結書引為土地登記申請
    書之附繳證件，委託不知情之代書丙○○持向台中市中正地
    政事務所申請補發所有權狀，嗣並將系爭房屋及土地以198
    萬元之價格，出售予不知情之乙○○，而委由不知情之代書
    吳政儒持補發之系爭房屋及土地所有權狀，向台中市中正地
    政事務所申請將系爭房屋及土地以買賣為由辦理移轉登記予
    乙○○等情，惟否認有使公務員登載不實及損害債權犯行，
    辯稱伊等沒有偽造文書、毀損債權之犯意云云；被告甲○○
    之辯護人則以被告甲○○與告訴人新智能公司之紛爭係緣自
    於80年6月10日向上能公司及張美娟購買台中市○區○○路1
    00號9樓之1房屋及土地而起，被告甲○○原受僱三洋電機公
    司，上能公司負責人戊○○之姊蔡梅芳為經銷商，蔡梅芳向
    三洋電機公司訂購二台5RT空調機，請款時蔡梅芳要求被告
    甲○○購買系爭房屋及土地，將應付三洋電機公司價金轉為
    預售定金，被告甲○○本不同意，但經多次協商，三洋電機
    公司不願得罪經銷商，要求被告甲○○全權負責，被告甲○○只好免為其難以440萬元價格買受。詎建造完成始知室內
    只有約18坪，且存有諸多瑕疵，市價僅約250萬元，雙方因
    而進行民事訴訟，經台灣高等法院台中分院92年度上更（一
    ）字第51號及最高法院94年度台上字第2321號民事判決確定
    ，告訴人新智能公司應於被告甲○○給付194萬8456元之同
    時，將坐落系爭房屋及土地所有權狀交付被告甲○○。又因
    上能公司於84年間積欠訴外人李天佑256萬9530元，李天佑
    於94年12月15日將其中195萬元債權讓與被告甲○○，加上
    被告甲○○不知法律，誤信他人之言，以為得將李天佑讓與
    之對上能公司債權195萬元，與應給付新智能公司之194萬
    8456元之債務相互抵銷，故於95年1月16日以存證信函通知
    新智能公司抵銷事宜，並請新智能公司於收受後7日內將系
    爭房屋及土地所有權狀交付，新智能公司置之不理，被告甲○○始向台中市中正地政事務所申請核發系爭房屋及土地所
    有權狀，絕非刻意觸法等語，為被告甲○○辯護，並提出台
    灣高等法院台中分院92年度上更（一）字第51號民事判決、
    最高法院94年度台上字第2321號民事判決、本院債權憑證、
    債權轉讓契約書、存證信函影本佐證。經查：
（一）被告甲○○前與上能公司及張美娟簽訂預定買賣契約書，
      購買系爭房屋及土地，系爭房屋業經上能公司興建完成，
      連同系爭土地所有權移轉登記予被告甲○○所指定之被告
      己○○名下，因被告甲○○僅繳付房屋自備款25萬元及土
      地自備款55萬元，尚有房屋價款129萬元、土地價款231萬
      元迄未給付，上能公司未將系爭房屋及土地所有權狀交予
      被告甲○○，且與張美娟對被告甲○○提起給付價金之民
      事訴訟，訴訟進行中，上能公司與張美娟將該債權讓與告
      訴人新智能公司，並於93年6月1日通知被告甲○○，由告
      訴人新智能公司承擔該民事訴訟。該民事訴訟後經台灣高
      等法院台中分院於94年9月21日以92年度上更（一）字第5
      1號判決被告甲○○應給付194萬8456元及自85年8月31日
      起至85年9月17日止之利息予告訴人新智能公司，告訴人
      新智能公司應於被告甲○○給付上開194萬8456元之同時
      ，將系爭房屋及土地所有權狀交付被告甲○○。被告甲○○不服提起上訴，業經最高法院於94年12月22日以94年度
      台上字第2321號裁定駁回其上訴確定等情，有告訴人新智
      能公司提出之台灣高等法院台中分院92年度上更（一）字
      第51號、最高法院94年度台上字第2321號民事判決、本院
      民事確定證明書影本在卷可稽，並為被告甲○○、己○○
      所不爭執，堪信為真實。
（二）被告己○○於95年2月22日，出具載明系爭房屋及土地所
      有權狀於95年2月22日不慎遺失之切結書，而以該切結書
      引為土地登記申請書之附繳證件，委託不知情之代書丙○○於同年3月10日，持向台中市中正地政事務所申請補發
      所有權狀，致不知情之承辦公務員經形式審查後，於同年
      3月13日將該不實事項登載於職務上所掌之系爭房屋及土
      地異動索引清冊，據以核發新所有權狀（共4張）予被告
      己○○。被告己○○嗣並與被告甲○○於96年8月15日，
      將系爭房屋及土地以198萬元之價格，出售予不知情之乙○○，且於同年8月29日委託不知情之代書吳政儒，持上
      揭補發之系爭房屋及土地所有權，向台中市中正地政事務
      所申請將系爭房屋及土地以買賣為由辦理移轉登記予乙○○，並於同年8月31日完成移轉登記等情，業據證人丙○○、乙○○在本院審理時證述無訛，復有台中市中正地政
      事務所98年8月11日中正地所四字第0980010150號函附土
      地登記申請書（補發所有權狀部分）、登記清冊、己○○
      國民身分證、切結書、印鑑證明、土地登記申請書（所有
      權移轉登記部分）、土地增值稅繳款書、土地、建築改良
      物所有權買賣移轉契約書、契稅繳款書、乙○○國民身分
      證、己○○國民身分證、印鑑證明、補發之系爭房屋、土
      地所有權狀影本，暨異動索引在卷足憑。
（三）被告甲○○提出之本院債權憑證、債權轉讓契約書、存證
      信函影本，雖可證明第三人李天佑對上能公司確實存有25
      6萬9530元及自84年3月1日起至清償日止，按年息百分之
      五計算之利息之債權，第三人李天佑並於94年12月15日將
      其中195萬元之債權轉讓予被告甲○○，被告甲○○另於9
      5年1月16日以存證信函通知告訴人新智能公司，主張抵銷
      上揭民事判決應給付之債務194萬8456元，且要求告訴人
      新智能公司交付系爭房屋及土地所有權狀之事實。惟此項
      債權轉讓，係發生於告訴人新智能公司受讓上能公司及張
      美娟對被告甲○○之債權（即上揭民事判決所示債權）之
      後，依民法299條、第334條之規定，被告甲○○事後因受
      讓而對上能公司所產生之195萬元債權，與告訴人新智能
      公司並無任何關連，不得對告訴人新智能公司主張抵銷，
      其主張抵銷不發生抵銷之效力。
（四）被告甲○○、己○○係夫妻關係，系爭房屋及土地復登記
      為被告己○○名義，被告甲○○因系爭房屋及土地與上能
      公司、張美娟及事後承擔訴訟之告訴人新智能公司爭訟多
      年，最後經上揭判決被告甲○○應給付194萬8456元及自
      85年8月31日起至85年9月17日止之利息予告訴人新智能公
      司，告訴人新智能公司應於被告甲○○給付上開194萬845
      6元之同時，將系爭房屋及土地所有權狀交付被告甲○○
      確定。被告甲○○就上能公司將系爭房屋及土地價款債權
      轉讓予告訴人新智能公司發生效力之前，其所受讓第三人
      黃志成對上能公司之債權，併於該民事訴訟進行中主張抵
      銷，經上揭判決認定告訴人新智能公司對本件上能公司及
      張美娟與被告甲○○間之債權債務係概括承受，被告甲○○得於告訴人新智能公司93年6月1日承受本件債權債務時
      ，已受讓而存在於其與上能公司間之債權，主張抵銷系爭
      房屋及土地價款。則被告甲○○、己○○就系爭房屋及土
      地所有權狀仍在告訴人新智能公司持有中，被告甲○○事
      後受讓第三人李天佑對上能公司之195萬元債權，並非告
      訴人新智能公司承受本件債權債務時即已存在，與告訴人
      新智能公司尚無任何關連，其對告訴人新智能公司主張抵
      銷，不生抵銷效力一節，顯難委為不知。
（五）被告甲○○、己○○既知系爭房屋及土地所生之買賣糾紛
      ，業經上揭判決同時履行確定，且系爭房屋及土地所有權
      狀仍在告訴人新智能公司持有中，並未遺失，竟由被告己○○出具載明系爭房屋及土地所有權狀不慎遺失之切結書
      ，而以該切結書引為土地登記申請書之附繳證件，委託不
      知情之代書丙○○持向台中市中正地政事務所申請補發所
      有權狀，復於上揭判決確定後將受強制執行之際，將系爭
      房屋及土地出售予不知情之乙○○，並委由不知情之代書
      吳政儒持上揭補發之系爭房屋及土地所有權狀，向台中市
      中正地政事務所申請將系爭房屋及土地以買賣為由辦理移
      轉登記予乙○○，迄未支付告訴人新智能公司任何款項，
      顯然具有使公務員登載不實文書及損害告訴人新智能公司
      上揭債權之犯意，並足以生損害於台中市中正地政事務所
      對於土地、建物所有權狀核發管理之正確性及告訴人新智
      能公司之權益。本件事證明確，被告甲○○、己○○所辯
      無非飾卸之詞，不足採信，其等使公務員登載不實文書及
      損害債權犯行均堪認定。
二、核被告甲○○、己○○所為，均係犯刑法第214條之使公務
    員登載不實文書罪及同法第356條之毀損債權罪。被告甲○○、己○○有實行上揭犯罪之犯意聯絡及行為分擔，皆為共
    同正犯。又被告甲○○、己○○所犯上揭二罪間，犯意各別
    ，行為互殊，應予分論併科。爰審酌被告甲○○、己○○並
    無任何前科紀錄（見卷附台灣高等法院被告前案紀錄），明
    知系爭房屋及土地之買賣糾紛，業經上揭判決同時履行確定
    ，系爭房屋及土地所有權狀仍在告訴人新智能公司持有中，
    竟謊稱遺失申請補發，並將系爭房屋及土地出售予乙○○，
    而持補發之所有權狀申請移轉登記予乙○○，損害地政機關
    對土地、建物所有權狀核發管理之正確性及告訴人新智能公
    司之權益，事後雖坦承申請補發所有權狀及辦理所有權移轉
    登記之事實，但否認犯罪，且未與告訴人新智能公司達成和
    解，賠償損害，被告甲○○與上能公司、張美娟間就系爭房
    屋及土地之買賣，因存有諸多瑕疵，經上揭民事判決減少價
    金，暨告訴人新智能公司與上能公司之關係（二公司所在地
    同一，上能公司董事長戊○○、董事張美娟亦均登記為新智
    能公司董事，見被告甲○○提出之公司變更登記事項卡影本
    ）、被告甲○○、己○○所分擔之角色等一切情狀，各處以
    如主文所示之刑，並均定其應執行之刑及諭知易科罰金之折
    算標準。
三、被告甲○○、己○○為使公務員登載不實文書犯行後，刑法
    第51條第5款「宣告多數有期徒刑者，於各刑中之最長期以
    上，各刑合併之刑期以下，定其刑期。但不得逾二十年」之
    規定，業經修正為「宣告多數有期徒刑者，於各刑中之最長
    期以上，各刑合併之刑期以下，定其刑期。但不得逾三十年
    」；另刑法第41條第1項前段「犯最重本刑為五年以下有期
    徒刑以下之刑之罪，而受六個月以下有期徒刑或拘役之宣告
    者，因身體、教育、職業、家庭之關係或其他正當事由，執
    行顯有困難者，得以一元以上三元以下折算一日，易科罰金
    」，並適用修正前罰金罰鍰提高標準條例第2條（現已刪除
    ）之規定，亦修正為「犯最重本刑為五年以下有期徒刑以下
    之刑之罪，而受六個月以下有期徒刑或拘役之宣告者，得以
    新台幣一千元、二千元或三千元折算一日，易科罰金」，自
    95年7月1日施行。依刑法第2條第1項比較結果，修正後之規
    定，並未較有利於被告甲○○、己○○，故本件被告甲○○
    、己○○所犯使公務員登載不實文書部分，應適用修正前刑
    法第41條第1項前段之規定，諭知易科罰金之折算標準，且
    應適用修正前刑法第51條第5款、第41條第1項前段之規定，
    定上揭二罪之應執行刑及易科罰金之折算標準（參照最高法
    院95年第8次刑事庭會議決議）。又被告甲○○、己○○所
    犯使公務員登載不實文書罪之時間，係在96年4月24日以前
    ，合於中華民國九十六年罪犯減刑條例第2條第1項第3款之
    規定，此部分應減其宣告刑二分之一，並依同條例第9條、
    第11條之規定，定其應執行刑及諭知易科罰金之折算標準，
    併予說明。
四、公訴意旨另以：被告甲○○、己○○於96年8月29日，委由
    不知情之代書吳政儒持補發之系爭房屋及土地所有權狀，至
    台中市中正地政事務所，將系爭房屋及土地以買賣為由，辦
    理移轉登記予不知情之乙○○部分，足以生損害於告訴人新
    智能公司，因認此部分亦涉有刑法第216條、第214條之行使
    使公務員登載不實文書罪嫌等語。按系爭房屋及土地所有權
    狀雖為被告謊報遺失所申請補發，但此為台中市中正地政事
    所有權製作之文書，文書內容復無何不實之處，即非偽造，
    持之行使，自不能令負行使罪責，惟檢察官起訴認被告此部
    分行為，與前開有罪之使公務員登載不實文書部分，有高低
    度行為之實質上一罪關係，故不另為無罪之諭知。
據上論斷，應依刑事訴訟法第299條第1項前段，刑法第2條第1項
前段、第28條、第214條、第356條、第41條第1項前段，修正前
刑法第41條第1項前段、第51條第5款，刑法施行法第1條之1第1
項前段、第2項，修正前罰金罰鍰提高標準條例第2條，現行法規
所定貨幣單位折算新台幣條例第2條，中華民國九十六年罪犯減
刑條例第2條第1項第3款、第7條、第9條、第11條，判決如主文
。
本案經檢察官丁○○到庭執行職務。
中    華    民    國     99    年    3    月    29    日
                  刑事第二庭    法  官  鍾堯航
以上正本證明與原本無異。
如不服本判決應於收受判決後10日內向本院提出上訴書狀，並應
敘述具體理由；其未敘述上訴理由者，應於上訴期間屆滿後20日
內向本院補提理由書（均須按他造當事人之人數附繕本）「切勿
逕送上級法院」。
                                書記官  吳淑願
中    華    民    國    99    年     3    月    29    日
附錄本案論罪科刑法條全文
刑法第214條：
明知為不實之事項，而使公務員登載於職務上所掌之公文書，足
以生損害於公眾或他人者，處三年以下有期徒刑、拘役或五百元
以下罰金。
刑法第356條：
債務人於將受強制執行之際，意圖損害債權人之債權，而毀壞、
處分或隱匿其財產者，處二年以下有期徒刑、拘役或五百元以下
罰金。

司法院資訊處製作；財團法人民間司法改革基金會備份。
